【裁判字號】    88,訴,1782
【裁判日期】    890113
【裁判案由】    清償債務
【裁判全文】
臺灣板橋地方法院民事判決                        八十八年度訴字第一七八二號
    原      告  丁○○
    訴訟代理人  詹瑞展律師
    被      告  甲○○      住台北縣五股鄉○○路一六六號九樓
                丙○○      住台北縣板橋市○○街二九之四號五樓
    共      同  呂康德律師
    訴訟代理人
    複  代理人  乙○○      住台北市○○路一○八號四樓之一
右當事人間請求返還消費借貸款事件，本院判決如左：
    主      文
原告之訴及假執行之聲請均駁回。
訴訟費用由原告負擔。
    事      實
甲、原告方面：
一、聲明：求為判決
１、被告甲○○應給付原告新台幣（以下同）四十二萬二千四百元及自起訴狀繕本送
    達之翌日起至清償日止，按年息百分之五計算之利息。
２、被告丙○○應給付原告三十八萬元及自起訴狀繕本送達之翌日起至清償日止，按
    年息百分之五計算之利息。
３、原告願供擔保，請准宣告假執行。
二、陳述：
１、訴外人潘明章因積欠原告債務，遂於民國（以下同）八十八年四月底，將其持有
    之被告甲○○所簽發之如附表編號一、二所示之支票（發票日均為八十七年七月
    三十日）、被告丙○○所簽發之如附表編號三、四所示之支票（發票日均為八十
    七年八月三十日）（以下簡稱系爭支票）交付予原告抵償債務，依票據法第四十
    一條之規定，到期日後之背書，僅發生通常債權轉讓之效力，故訴外人潘明章於
    各該發票日後交付系爭支票予原告，應發生通常債權讓與之效力，原告既為訴外
    人潘明章對被告之消費借貸債權之受讓人，自得依所受讓之消費借貸之法律關係
    ，請求被告清償此債務。原告並以起訴狀繕本送達被告為債權讓與之通知，被告
    不得藉詞債權讓與尚未通知，拒絕對受讓人即原告履行此債務。
３、訴外人潘明章自八十六年十一月起，即陸續使用原告之支票，以支付其債務，金
    額達數百萬元，此參酌原告於臺灣土地銀行淡水分行，帳號000000000
    000之支票存根五紙，計九十餘萬元，上開支票亦完全兌現。
４、訴外人潘明章讓與原告之標的係指其對被告二人之消費借貸請求權，其所憑之證
    據係被告二人所交付之支票，是既以此為證據，當足資證明訴外人潘明章與被告
    二人間存有消費借貸請求權，其將此債權讓與原告，適足發生債權讓與之效力，
    被告辯稱該支票債權請求權已罹於時效消滅，容有誤會。
５、在原因請求（如請求返還借款），原因關係之存在（如有借貸之事實），乃相當
    於權利發生事實，故應由債權人負主張及舉證責任，但在票據請求，票據債權人
    無須就原因關係之存在負主張及舉證責任，反而由票據債務人（直接前手）負原
    因關係不存在（無借貸之事實）之主張及舉證責任。惟上面之論述，雖在原因請
    求（如借款請求或價金請求），原因關係存在之事實（如有借貸），由主張權利
    存在之債權人負主張及舉證責任，對造（債務人）如否認該原因關係存在之事實
    ，則債權人有舉證之必要。此時債權人為證明原因關係存在之事實有二個途徑，
    一為提出直接證據（例如在場之證人、契約書或證據），以直接證明該原因關係
    存在之事實，另一為提出間接證據（例如提出對造即直接前手所簽發之票據）以
    證明間接事實（原告執有對造即直接前手所簽發之票據之事實），如有此等間接
    事實，即往往有該原因關係存在之經驗法則時（例如當事人若執有直接前手所簽
    發之票據時，則執票人與其直接前手間，往往有如執票人所主張之原因關係存在
    ），法院即應以該經驗法則為大前提，以該間接事實為小前提，推論該原因關係
    之存在，此亦可稱為事實上之推定，民事訴訟法第二百八十二條即係明示此旨。
    對造（債務人）如欲推翻該事實上之推定，亦有二種途徑，一為提出直接反證，
    以直接證明該原因關係之不存在，但此時並不須使法院就原因關係之不存在形成
    確信，而僅須使法院就原因關係之存否陷於真偽不明，即能達其目的（即可免於
    敗訴），另一為提出間接反證，以證明某間接事實，如有此等間接事實時，即往
    往無該原因關係存在之經驗法則存在時，法院即得以該經驗法則為大前提，以該
    間接事實為小前提，推論無該原因關係之存在，此時債務人無須使法院就原因關
    係之不存在形成確信，而僅須使法院就原因關係之存否陷於真偽不明即能達其目
    的（即可免於敗訴），但須使法院就該間接事實形成確信，否則法院不能據該間
    接事實以作推論。本件原告既已提出間接事實（票據），據而推論原因關係（借
    貸債權）之存在，依民事訴訟法第二百八十二條即可為事實上之推定，原告已盡
    舉證責任，被告如欲推翻此事實上之推定，亦應提出反證，徒以單純否認原因關
    係，並未盡其舉證責任。
三、證據：提出系爭支票、退票理由單等影本四件、臺灣土地銀行淡水分行支票存根
    影本五件、被告二人及潘明章之戶籍謄本為證，並聲請傳訊證人潘明章。
乙、被告方面：
一、聲明：求為判決
１、駁回原告之訴。
２、如受不利之判決，願供擔保，請准免為假執行。
二、陳述：
１、依票據法第二十二條第一項後段規定，票據上之權利，‧‧‧對支票發票人自發
    票日起算，一年間不行使，因時效而消滅；票據法第四十一條第一項規定，到期
    日後之背書，僅有通常債權轉讓之效力；而民法第二百九十七條第一項規定，債
    權之讓與，非經讓與人或受讓人通知債務人，對於債務人不生效力，民法第二百
    九十九條第一項規定，債務人於受通知時，所得對抗讓與人之事由，皆得以之對
    抗受讓人。本件又被告於八十八年十一月十七日始接獲原告以起訴狀繕本為債權
    讓與之通知，而原告執有被告所簽發之支票，其到期日距原告執有債權讓與事實
    之期日已超過一年，原告關於支票債權之請求權消滅時效已完成，被告得拒絕原
    告之請求。
２、原告訴稱其所執系爭支票乃訴外人潘明章交付伊，用以清償潘明章積欠原告之債
    務，而發生債權讓與之效力云云，然被告不曾積欠潘明章任何債務，雙方僅有單
    純之票據關係，更何況系爭支票係潘明章向訴外人林清吉所借，不論潘明章是否
    積欠原告債務，此均與被告無關，被告與潘明章素不相識，二人之間別無可資轉
    讓之債權債務關係。原告既主張係受讓潘明章對被告之債權，自負有舉證責任，
    徒以二紙已罹於時效之支票為證，尚難讓謂已盡舉證責任。
３、訴外人潘明章所執之系爭支票，係其於八十七年四月間向訴外人林清吉（被告甲
    ○○之父）所借，潘明章非僅向林清吉借用被告之支票，且積欠林清吉高達二百
    六十五萬元鉅款，當時潘明章簽發原告之十一張支票給林清吉，嗣後原告支票於
    八十七年六月三十日退票，林清吉乃將其中四張交還潘明章，潘並要求林清吉不
    要再軋其他七張支票，林清吉乃保留該七張支票至今（亦已罹於時效），現潘明
    章竟將其向林清吉所借支票交付原告，另由原告具名向被告要求清償債務，簡直
    是非不分。
三、證據：提出原告所簽發之支票影本七件為證。
    理      由
一、本件原告主張訴外人潘明章因積欠原告債務，復因潘明章對被告有消費借貸債權
    ，遂於八十八年四月底（系爭支票發票日後），將其因該消費借貸而持有之被告
    所簽發之系爭支票交付予原告抵償債務，原告既受讓潘明章對被告之消費借貸債
    權，乃以起訴狀繕本送達被告為該消費借貸債權讓與之通知，爰依消費借貸之法
    律關係，請求被告清償此債務；原告既已提出間接事實（系爭支票），據而推論
    原因關係（消費借貸債權）之存在，依民事訴訟法第二百八十二條即可為事實上
    之推定，原告已盡舉證責任，被告如欲推翻此事實上之推定，亦應提出反證，徒
    以單純否認原因關係，並未盡其舉證責任等情。被告則以被告於八十八年十一月
    十七日始接獲原告以起訴狀繕本為債權讓與之通知，距系爭支票發票日已超過一
    年，原告關於支票債權之請求權已罹於消滅時效，被告得拒絕原告之請求；又被
    告不曾積欠潘明章任何債務，雙方僅有單純之票據關係，別無可資轉讓之債權債
    務關係；原告既主張係受讓潘明章對被告之債權，自負有舉證責任，徒以系爭支
    票為證，尚難讓謂已盡舉證責任等語，資為抗辯。
二、查原告主張訴外人潘明章因積欠原告債務，遂於八十八年四月底（系爭支票發票
    日後），將其持有之被告所簽發之系爭支票交付予原告抵償債務之事實，業據原
    告提出系爭支票、退票理由單等影本四件為證，被告就此亦不爭執，自堪信為真
    實。
三、又查原告主張訴外人潘明章對被告有消費借貸債權，因而執有系爭支票，嗣潘明
    章將此消費借貸債權讓與原告，原告因此對被告有消費借貸債權云云；被告則辯
    稱被告與潘明章素不相識，被告不曾積欠潘明章任何債務，僅有單純之票據關係
    ，此外別無可資轉讓之債權債務關係，而票據債權已罹於消滅時效，被告得拒絕
    原告請求票款等語。然：
１、按民事訴訟法第二百七十七條規定：「當事人主張有利於己之事實者，就其事實
    有舉證之責任。」，暨最高法院四十三年度台上字第三七七號判例意旨：「請求
    履行債務之訴，除被告自認原告所主張債權發生原因之事實外，應先由原告就其
    主張此項事實，負舉證責任，必須證明為真實後，被告於其抗辯事實，始應負證
    明之責任，此為舉證責任分擔之原則。」；最高法院八十六年度台上字第一八三
    ０號判決意旨：「認定事實所憑之證據，固不以直接證據為限，惟採用間接證據
    時，必其所成立之證據，在直接關係上，雖僅足以證明他項事實，但由此他項事
    實，本於推理之作用足以證明待證事實者而後可，不能以臆測為根據，而就待證
    事實為推定之判斷。」
２、被告既否認其與訴外人潘明章間消費借貸事實存在，則原告就被告與潘明章間有
    消費借貸事實存在之有利於己之事實，即有舉證之責任。原告固提出系爭支票影
    本四件為證，惟票據係屬無因證券，執票人如何取得票據，非票據本身所能證明
    ，亦即原告不能徒以系爭支票證明被告與潘明章間消費借貸事實存在，復無執有
    支票即有消費借貸債權存在之經驗法則，本院自不能臆測而推定有此事實存在。
    原告既未提出其他積極證據證明被告與潘明章間消費借貸事實存在，自未盡舉證
    責任。原告既無法舉證證明被告與潘明章間消費借貸事實存在，則其自無從自潘
    明章受讓此不存在之消費借貸債權。是被告所辯尚堪信為真實，而原告之主張不
    足採信。
四、綜上所述，兩造間既無原告受讓潘明章對被告之消費借貸債權之事實，從而，原
    告基於消費借貸之法律關係，訴請被告給付借款，顯無理由，應予駁回。
五、原告之訴既經駁回，則其假執行之聲請即失所附麗，併予駁回。
六、因本案事證已臻明確，兩造其餘主張陳述及所提之證據，均毋庸再予審酌，附此
    敘明。
據上論斷，本件原告之訴為無理由，應依民事訴訟法第七十八條判決如主文。
中      華      民      國    八十九    年      一      月      十三    日
                                  臺灣板橋地方法院民事第二庭
~B法  官  吳慧娟
右為正本係照原本作成。
如對本判決上訴，須於判決送達後二十日內向本院提出上訴狀。
中      華      民      國    八十九    年      一      月      十三    日
~B書記官  游惠美
~F0
~T32
┌─────────────────────────────────────────────────┐
│附表：                                                                  八十八年度訴字第一七八二號│
├─┬───────────┬───────────┬───────────┬───────────┤
│編│發      票      日    │金              額    │發      票      人    │支  票  號  碼        │
│號│                      │   （ 新 臺 幣 ）     │                      │                      │
├─┼───────────┼───────────┼───────────┼───────────┤
│１│八十七年七月三十日    │貳拾萬元              │甲○○                │0000000        │
├─┼───────────┼───────────┼───────────┼───────────┤
│２│八十七年七月三十日    │貳拾貳萬肆仟元        │甲○○                │0000000        │
├─┼───────────┼───────────┼───────────┼───────────┤
│３│八十七年八月三十日    │壹拾伍萬元            │丙○○                │0000000        │
├─┼───────────┼───────────┼───────────┼───────────┤
│４│八十七年八月三十日    │貳拾萬元            │丙○○                │0000000        │
└─┴───────────┴───────────┴───────────┴───────────┘


司法院資訊處製作；財團法人民間司法改革基金會備份。
